臺灣臺中地方法院民事裁定　　　　　　　100年度家抗字第5號
抗　告　人　林俊煌
非訟代理人　呂秀梅律師
複　代理人　蔡嘉容律師
　　　　　　楊妮婷
相　對　人　蔡幼蘭
上列抗告人因與相對人間聲請酌定未成年人監護人事件，對於民
國九十九年十二月六日本院九十九年度監字第三○二號民事裁定
提起抗告，本院裁定如下：
    主  文
抗告駁回。
抗告費用新臺幣壹仟元由抗告人負擔。
    理  由
一、本事件經本院審酌全案卷證，認原法院裁定之結果，經核於
    法要無不合，應予維持，並引用原裁定記載之事實及理由。
二、抗告意旨除與於原審法院陳述相同，並經原審裁定理由詳予
    論述駁斥，不再贅敘者外，抗告意旨另略以：
  (一)抗告人並無家庭暴力傾向，原審傳喚子女到庭時，並未傳喚
    抗告人到庭，況原審對於子女所述抗告人持刀對相對人，僅
    屬子女之證詞，原審並未繼續深究。僅憑子女單純「持刀」
    指述事實，即逕認抗告人有家暴習性，實令抗告人難以接受
    。
  (二)又兩造婚姻未發生破綻時，相對人對於子女功課不聞不問，
    因抗告人工作地點在信義鄉，無法經常在家，子女教育問題
    全由相對人打理，結果一團亂，抗告人不只一次請求相對人
    多加注意，惟相對人未加改善，導致子女基測成績無學校可
    念，又因相對人疏於管教，子女曠課連連，不僅浪費抗告人
    已繳納之學費，也浪費子女一年光陰。抗告人一人工作需扶
    養二名子女及相對人連同自己，經濟負擔甚大，原審未考量
    抗告人乃家庭搖錢樹之角色，兼顧子女生活而不及，卻遭剝
    奪子女親權人，甚至連會面交往權利亦不核准，原裁定主文
    及理由之偏頗，字字刻傷抗告人，身為人父在法庭上的悲哀
    。
  (三)再者，子女目前就讀嘉陽綜合高中夜間部，就讀情況並不妥
    當，抗告人曾向原審請求調閱子女就讀國中、高中各學期成
    績及缺課狀況，以證明子女在相對人同住期間，並未受到相
    對人良善照顧監督，原審僅憑子女證詞，未考量子女學習狀
    況，相對人平日教管情形，卻以子女與相對人同住，穩定性
    較高，而逕酌定相對人擔任子女親權人，抗告人不服。
  (四)九十六年六月以後，因相對人拒絕抗告人返家團圓，九十七
    年十二月間甚至將抗告人行李打包寄回南投縣信義鄉，在在
    顯示相對人隔絕抗告人與子女會面交往，抗告人於返家不得
    之際，仍按時匯錢進入子女信義鄉農會帳戶供子女使用，繳
    交子女使用行動電話費用，也曾由親人陪同尋找子女經常打
    球場所探視，惟子女否認拿到帳戶之金錢、看到抗告人等，
    顯受渠等母親之影響甚巨，已失是非判斷之能力，相對人實
    不適任之子女親權人。
  (五)又原審裁定抗告人需給付二名子女每人每月各一萬一千一百
    四十一元，然在離婚之前相對人將抗告人婚姻關係存續中所
    購買之臺中市○○路房屋處分，扣除貸款部分獲得一部份價
    金，抗告人就該房子頭期款負債一人背負，又因投資失利負
    債累累，原審以抗告人身為人父需犧牲自我生活扶養子女，
    然子女每月共取自抗告人二萬二千二百八十二元，抗告人每
    月所得收入，僅剩下二萬二千七百十八元，再扣除每月應返
    還信義鄉農會七千元左右，僅剩下一萬五千七百十八元，另
    外私人借貸二百萬元，每月攤還約一萬五千元，抗告人母親
    每月約四千元生活費用，即使有南投縣信義鄉農會每年年終
    獎金，亦屬於年尾發放，抗告人生活無疑將陷入困境，比起
    臺灣低收入戶每月九千元餘門檻更低。反之相對人無任何負
    債，有關子女住居問題二人同住一處，但依照臺灣每人每月
    最低基本支出項目，顯然重複計算，此部分原審認定子女每
    人每月需一萬八千五百六十九元生活所需，卻未考量抗告人
    收入及必要支出情況，抗告人實難甘服，爰依法提起抗告，
    請求廢棄原裁定，並聲明將未成年子女林威豪、林建翔之權
    利義務之行使或負擔由抗告人任之云云。
三、相對人則以：
  (一)抗告人有對相對人持刀相向之家庭暴力行為，乃係子女日常
    生活所見所聞，二名子女分別為八十一年、八十三年出生，
    目前均就讀高中，已近成年，思慮清楚，可獨立判斷是非，
    且原審係行隔離詢問，於詢問時相對人並未在場，係由原審
    對子女單獨詢問，詢問之過程及內容，均子女自由意志下所
    為之陳述，且陳述內容亦與第三人所製作之訪視報告內容相
    符，子女既與抗告人並無仇恨，何需誣陷。
  (二)抗告人於兩造婚姻關係存續期間，並未關心子女功課，兩造
    婚姻破綻實因抗告人沉迷於打鋼珠及婚外情，抗告人雖一再
    否認婚外情，並以工作地點甚遙，鮮少回家推諉，然臺中地
    方法院檢察署九十六年偵字第一六二七一號妨害婚姻案件中
    ，相對人投宿蜜雪兒汽車旅館時間，於九十六年間曾有六次
    ，而蜜雪兒汽車旅館與兩造共同住所距離相近，其中九十六
    年五月二十八日前二日為未成年子女基測日，相對人因無汽
    車可載子女，因而委請抗告人載子女參加基測較安全，但抗
    告人拒絕之，顯見抗告人之品行及生活狀況，並不適任擔任
    未成年子女親權人。
  (三)又本件抗告人既有對相對人施以暴力行為，依家庭暴力防治
    法第四十三條規定「法院依法為未成年子女酌定或改定權利
    義務之行使或負擔之人時，對已發生家庭暴力者，推定由加
    害人行使或負擔權利義務不利於該子女」，是抗告人施以家
    庭暴力時，子女清楚目睹，依上開規定，自不得由抗告人擔
    任子女之親權人。
  (四)再者，抗告人未曾關心子女之課業，現竟指摘子女功課不佳
    乃相對人所致，對於子女之學業問題，相對人已絞盡腦汁，
    經常與子女溝通，並依渠等之興趣選擇科系，培養專長，讓
    子女發揮強項，相對人自適任子女親權人。此外，抗告人於
    九十六年離家後即甚少給付生活費，抗告人稱每月有給付現
    金八千元，相對人否認之。
  (五)又原裁定以行政院主計處編印之臺灣地區家庭收支調查報告
    ，（改制前）臺中縣九十八年度每人每月平均支出，作為子
    女扶養費之計算基準，該調查報告中，經常性支出包括消費
    性支出及非消費性支出，其項目已經包含食衣住行育樂等生
    活範圍，並且以居住區域之劃分，應是目前較能正確反映國
    民生活水準之數據，而依此標準計算扶養費時，自不應針對
    其中特別項目加以扣除，如所謂「子女無需求項目」（如菸
    酒費），然小孩之花費項目（如糖果、玩具、褓母、補習、
    安親）恐亦超過所列舉之項目，從而，原審以此上開支出數
    額作為子女扶養費之計算基準，應屬客觀妥適。再者，抗告
    人陳稱其目前有高額負債，且有他人需扶養，其所得扣除負
    債後，抗告人已無維生能力，依抗告人上開主張，顯見抗告
    人根本「無扶養子女之意願及能力」。至於抗告人稱其負有
    債務，然扶養義務人不能以其負債而解免扶養義務，抗告人
    既為子女之父親，其對於子女之扶養義務乃屬生活保持義務
    ，縱其經濟有欠佳之情況，亦不能解免其扶養義務，況相對
    人為實際負責照顧子女之生活教養，相對人所付出之勞力亦
    非不能評價為扶養費之一部，因而相對人請求抗告人給付未
    成年子女每人每月一萬四千一百九十七元之扶養費（按原裁
    定僅核一萬一千一百四十一元）應屬適當。另抗告人曾向南
    投縣信義鄉農會借款二筆，乃於兩造分居及離婚後所為，且
    用途為投資，因此上開貸款均與家庭生活無關，乃抗告人個
    人行為所致，抗告人之扶養義務不因其負債多寡而免除，否
    則扶養義務人均可於履行扶養義務期間大額舉債，以免除扶
    養義務。從而，抗告人請求免除其扶養義務，於法不合，應
    予駁回。
四、抗告意旨雖以前開事由指摘原裁定不當，並認林威豪、林建
    翔之權利義務應酌定由抗告人行使負擔云云。惟查：
  (一)就抗告人否認未成年子女之證詞內容部分，經核未成年子女
    林建翔到庭證述：「目前就讀高一。（多久無與爸爸同住？
    ）我國一時，爸爸就無與我們同住。（爸爸、媽媽離婚後有
    監護問題，有何意見？）希望由媽媽擔任我的監護人。（爸
    爸離家後，有無回來看你們？）無」等語；另據證人即未成
    年子女林威豪到庭證述：「目前讀高二，我是兩造的兒子。
    目前與媽媽、弟弟同住。（多久無與爸爸同住？）從國三開
    始。（爸爸、媽媽離婚後有監護問題，有何意見？）希望由
    媽媽擔任我的監護人。（為何想要讓媽媽監護？）因爸爸都
    不理我們，且並無支付生活費用給我們。（爸爸離家後，有
    無回來看你們？）無。（如果讓媽媽擔任監護人，法律上爸
    爸有探視權利，對此有何意見？）希望爸爸支付生活費及學
    費。但不希望爸爸探視我們，因爸爸常常打我媽媽，我看過
    爸爸在我與弟弟面前拿刀子架在媽媽脖子上，有二次，是不
    同天，我們都有看到」等語（均參本院九十九年九月六日訊
    問筆錄）。前揭證人為兩造之子女，衡情不致於有所偏頗，
    且因關係密切，就兩造間日常生活相處上之衝突及爭執情形
    所為證詞，無從以其他證據方法代替，故渠等於原審審理中
    未拒絕陳述，出於自由意志就渠等所見所聞事實據以陳述之
    證言自堪可採。抗告人雖否認未成年子女之證述，並以前詞
    置辯，惟抗告人並未舉證以實其說，復不能證明林威豪、林
    建翔所為證詞係受教唆而有偏袒維護相對人之情，抗告人空
    言否認，自難憑採。綜上所述，足徵抗告人確有對相對人實
    施家庭暴力，並自九十六年六月起長期未與未成年子女林威
    豪、林建翔共同生活，期間亦未曾扶養、探視未成年子女林
    威豪、林建翔等事實，應可認定。至於抗告人指摘相對人未
    能妥適督導子女學業乙情，惟抗告人既為未成年子女之父，
    抗告人對子女之學業亦應負擔相當責任，惟抗告人卻自九十
    六年六月以後，未再探視未成年子女，更遑論學業之督促、
    指導，抗告人以此指摘相對人，自難採認。
  (二)又原審函請臺中縣政府（改制前）、南投縣政府分別委託財
    團法人臺中市龍眼林社會福利慈善事業基金會（下簡稱龍眼
    林基金會）進行訪視調查，相對人部分，訪視結果略以：1.
    案主們（即林威豪、林建翔）表示曾目睹案父（即抗告人）
    打案母（即相對人），且案主一（即林威豪）現談論到案父
    仍感害怕，對與案父接觸案主一是較為排斥，若案主們由案
    父監護，恐影響案主們日後身心發展狀況。2.案母教養方式
    適切案主們目前的需求，雖案母每月所得不高，但支持系統
    尚健全，目前支出各項開銷尚不構成問題。3.案母對於案主
    們的發展狀況有清楚的了解，且案母與案主們的親子互動關
    係良好，目前案母是具有相當的教養能力。4.經由訪視過程
    ，訪視社工人員的建議：案母適合擔任案主們之監護人等語
    ，此有龍眼林基金會九十九年七月十四日財龍監字第○九九
    一○四九號函暨所附訪視報告在卷可稽。另抗告人部分，訪
    視結果略以：據訪視結果，案父可擔任兒少的監護人，且其
    有穩定的工作收入可維持基本的生活開銷，雖目前未與案主
    們同住，但在家中也已規劃好案主們未來的居住安排，故案
    父可擔任案主們的監護者，但因社工僅能訪視一方，故仍請
    法院參照另一方的訪視報告後由鈞院酌處，針對兒少最大利
    益選任適切的監護人等語，此有龍眼林基金會九十九年六月
    二十五日財龍監字第○九九○八九二號函暨所附訪視報告在
    卷可稽。
  (三)綜上所述，抗告人曾對相對人施以家庭暴力，且多年來未與
    未成年子女林威豪、林建翔共同生活，父子感情疏離，是抗
    告人長期未盡扶養照顧義務，自不宜由抗告人擔任林威豪、
    林建翔之親權人。復觀林威豪、林建翔多年來均由相對人負
    擔實際照顧責任，相對人實已擔任子女主要養育者角色。林
    威豪、林建翔均為年滿十六歲以上之人，渠等既均表示欲由
    相對人擔任親權人，本院自應審酌渠等意願。復審酌子女成
    長過程中應有之安定性，原審認未成年子女林威豪、林建翔
    權利義務之行使或負擔，酌由相對人任之，應屬妥適。抗告
    人前揭指摘，為無理由。
  (四)至於抗告人與未成年子女之會面探視部分，原審亦認定抗告
    人有與林威豪、林建翔會面交往之權利，惟考量子女林威豪
    已滿十八歲、林建翔已滿十六歲，均有相當自主能力，且依
    前揭抗告人曾對相對人施以暴力行為，而林威豪、林建翔均
    在場目睹，致林威豪、林建翔對抗告人產生負面思想，兩人
    均於訊問程序表示不願與抗告人見面（原審卷九十九年九月
    六日訊問筆錄參照），是衡以兩造均未於原審及抗告審提出
    酌定未任親權人與子女會面交往之聲請，及親子關係之形成
    ，應由父母子女共同努力，甚至應由為人父之抗告人先行主
    動付出關懷，循序漸進，以最自然方式建立彼此親情，苟抗
    告人能真心對待子女，子女必當感受而回應之。綜上所述，
    原審認抗告人與未成年子女會面交往部分，宜先由兩造自行
    協議，於法並無不合。
五、抗告人認原審酌定之子女扶養費用過高乙情：
  (一)兩造於婚姻存續中所生夫妻間之債權債務關係，與未成年子
    女之扶養費用無涉，合先敘明。至於抗告人負有債務部分，
    按父母對子女之扶養義務在於使其『生活之保持』，縱然抗
    告人生活困難，或雖犧牲與自己地位相當之生活，亦不得不
    維持受扶養者之生活，此種『共生義務』涉及被扶養者相當
    之需要，且無須斟酌扶養供給者之給付能力，若扶養供給者
    無餘力，仍須以扶養子女為優先考量。是以在扶養義務者確
    實無力扶養子女時，始藉由國家保障或社會救濟之輔助機制
    加以處理，而非限縮法定之扶養義務程度。揆之上開說明，
    抗告人主張其有負債，另需負擔家庭生活費用等情，縱若屬
    實，亦不能免除其對未成年子女之扶養義務。
  (二)相對人於五十六年六月三日生、高職畢業、目前任職清水鎮
    公所、月薪約二萬元、名下有土地一筆，財產總額四萬六千
    一百七十六元，九十八年度所得給付總額為三十三萬五千七
    百元；抗告人為五十五年三月十日生、專科畢業、目前任職
    於農會、月薪約四萬五千元、名下有汽車、投資各一筆、財
    產總額四萬五百六十元，九十八年度所得給付總額為八十八
    萬一千八百十三元，另向信義鄉農會借貸一百一十萬元，按
    月由薪資扣還外，且積欠案外人陳東林（即陳茂墩）二百萬
    元未清償，業經原審依職權利用稅務電子閘門查詢兩造財產
    所得資料及前揭訪視報告、南投縣信義鄉農會九十九年十一
    月九日投信農信字第○九九○○○○八四六號函，及相對人
    提出之臺灣南投地方法院九十九年度司促字第七八八七號支
    付命令影本等附於原審卷宗可證。是依兩造所陳之收入情形
    、職業觀之，兩造均無不能工作之情形，亦均有能力扶養子
    女。再衡之兩造之年齡及目前身體狀況，及林威豪、林建翔
    之親權現由相對人行使負擔，相對人所付出之勞力、心力亦
    非不可評價為扶養費之一部，是原審認相對人與抗告人應依
    二比三之比例分擔未成年子女之扶養費用，應屬妥適。
  (三)至於抗告人對行政院主計處編印之臺灣地區家庭收支調查報
    告，臺中縣縣民（改制前）九十八年度平均每人每月支出為
    一萬八千五百六十九元（元以下四捨五入），作為未成年子
    女林威豪、林建翔之扶養費基準，認有所不恰當。惟徵之行
    政院主計處每年發布之「家庭收支調查報告」中，經常性支
    出包括消費性支出及非消費性支出，其項目已經包括食衣住
    行育樂等生活範圍並且有居住區域之劃分，應該是目前較能
    正確反映國民生活水準之數據，而主計處之家庭收支調查報
    告之統計資料乃利用統計方法及研究分析所得之客觀數據，
    透過統計資料可反應社會真象及趨勢，以此標準，自較客觀
    ，且正確反映國民生活水準之數據，而此標準不分成年人與
    未成年人一般日常生活之消費支出，並以未成年子女目前居
    住之區域所作成之家庭收支調查報告內容為數據，應客觀可
    採。而依此標準計算子女扶養費用時，不應針對其中特別項
    目加以扣除，如所謂「子女無需求項目」（例如子女並無支
    出之菸酒費用等），蓋因小孩有別於成人之花費項目（學費
    、才藝、及成長衣物等）恐亦超過所列舉之菸酒費等，此一
    數據既已考慮各縣市、各階層家庭、各階層職業、各階層消
    費人口（已成年或未成年）等所有因素，再經過統計、分析
    計算出來之平均值，就未成年或已成年之消費人口等因素，
    均已結合考量在內，此就猶如請求成年人之扶養費用，也不
    因成年人或老年人並未在學，而需考慮扣除「教育與研究費
    」，不宜再個案之狀況，從中扣除部分項目費用，或主張以
    前揭數額打折計算，此均對於主計處統計之基礎及方法有所
    誤解。況相對人及抗告人有如前揭所述之財產，雙方所生之
    子女生活水平，當花費如前數額，並無過高或過低之情，是
    原審以未成年子女林威豪、林建翔所居住之臺中縣縣民（改
    制前）每人每月平均支出之金額核算未成年子女林威豪、林
    建翔每月所需之扶養費用，應屬適宜。是抗告人認前開主計
    處家庭收支調查報告計算未成年子女林威豪、林建翔之扶養
    費，並非妥適，為無理由。
六、綜上所述，本院認原裁定將未成年人林威豪、林建翔權利義
    務之行使或負擔，酌定由相對人任之；及抗告人應自原審裁
    定確定之日起至未成年子女林威豪、林建翔成年之日止，按
    月於每月五日前，分別給付相對人關於未成年子女林威豪、
    林建翔之扶養費每月各一萬一千一百四十一元。如遲誤一期
    履行，其後之給付視為亦已到期，於法並無違誤。抗告人仍
    執陳詞指摘原裁定不當，為無理由，應予駁回。
七、本件事證已臻明確，抗告人與相對人所為之其他主張，陳述
    並所提之證據，經審酌後，認均與本件之結論無礙，不再一
    一論述，併予敘明。
八、據上論結，本件抗告為無理由，依非訟事件法第二十一條第
    二項、第四十六條、民事訴訟法第四百九十五條之一第一項
    、第四百四十九條第一項、第七十八條、第九十五條，裁定
    如主文。
中    華    民    國    100     年    4     月  13    日
                    家事法庭   審判長法  官  楊熾光
                                     法  官  涂秀玲
                                     法  官  簡賢坤
以上為正本係照原本作成。
如提起再抗告者，應於裁定送達後10日內依非訟事件法第45條第
3項「僅得以適用法規顯有錯誤為理由」之規定，向本院提出再
抗告狀（須按他造人數附具繕本），且須敘明理由。
中    華    民    國    100     年    4      月  13    日
                                     書記官  賴淵瀛